【裁判字號】    99,消債更,76
【裁判日期】    991130
【裁判案由】    聲請更生程序
【裁判全文】
臺灣彰化地方法院民事裁定            99年度消債更字第76號
聲  請  人
即債務人    陳憲樞
上列當事人因消費者債務清理事件聲請更生及保全處分，本院裁
定如下：
    主  文
聲請人更生及保全處分之聲請均駁回。
聲請費用新台幣壹仟元由聲請人負擔。
    理  由
一、按債務人不能清償債務或有不能清償之虞者，得依本條例所
    定更生或清算程序，清理其債務，消費者債務清理條例第3
    條定有明文。又聲請更生或清算不合程式或不備其他要件者
    ，法院應以裁定駁回之，但其情形可以補正者，法院應定期
    間先命補正，復為同條例第8條所明定。次按債務人對於金
    融機構因消費借貸、自用住宅借款、信用卡或現金卡契約而
    負債務，在聲請更生或清算前，應提出債權人清冊，以書面
    向最大債權金融機構請求協商債務清償方案，並表明共同協
    商之意旨；同條例第151條第1項亦有明文，此即前置協商程
    序，揆其立法意旨無非認債務人對於金融機構因前開原因所
    負欠債務，其法律關係較為單純明確，金融機構並已訂有債
    務協商機制，如能協商成立，債務人不需依本條例聲請更生
    或清算，使債務人得自主解決其債務，並可疏減法院負擔，
    有效分配司法資源，爰就此部分採行協商前置主義。又本條
    例第3條規定，所謂「不能清償債務」，係指債務人欠缺清
    償能力，對於已屆清償期，且已受請求之債務之全部或主要
    部分，客觀上可預見其為一般且繼續的不能清償之財產狀態
    之謂。又清償能力係由財產、信用、勞力三者構成，雖無足
    夠財產，如有良好之信用、優良之技術或持續不斷之勞力，
    即屬有清償債務之可能。
二、本件聲請人即債務人（下稱聲請人）向本院聲請更生，雖主
    張：其與債權銀行間存在債務金額為新台幣（下同）1,611,
    357元，前曾於民國99年8月20日以書面方式向最大債權銀行
    國泰世華銀行提出協商聲請，惟因撤回協商而未成立，聲請
    人目前任職於新竹貨運股份有限公司，近三月收入每月平均
    為37,280元，名下有四筆不動產，一輛汽車，及銀行存款93
    9 元，其中不動產均為持分，如拍賣亦無實益，並有受扶養
    權利人二人分別為母陳許陳麗花及子陳岱佑，且每月清償朋
    友債務一萬元，聲請人所持分之不動產及薪資現為彰化及新
    竹地方法院強制執行中，所扣之薪資僅抵充利息而已，故認
    有不能清償情事，且其無擔保或無優先權之債務總額未逾1,
    200 萬元，復未經法院裁定開始清算程序或宣告破產，爰依
    消費者債務清理條例相關規定，聲請更生及停止法院強制執
    行之保全處分，並提出財產及收入狀況說明書、債權人清冊
    、債務人清冊、聲請人身分證正反面影本、全國財產稅總歸
    戶財產查詢清單、財團法人金融聯合徵信中心當事人綜合信
    用報告、支付命令、借據、本院民事執行處通知函、新竹地
    方法院執行命令、玉山銀行員林分行活期儲蓄存款存摺影本
    （戶名：陳錦融）、財政部臺灣省中區國稅局97、98年度綜
    合所得稅各類所得資料清單、統一發票、水電費收據、戶籍
    謄本、保險證、親屬系統表、收入清單等件為證。
三、經查，本件聲請人主張其積欠債權銀行間債務1,611, 357元
    ，前曾於民國99年8月20日以書面方式向最大債權銀行國泰
    世華銀行提出協商聲請，惟因撤回協商等語，則聲請人既撤
    回協商，即視同未依法踐行消費者債務清理條例第151條第1
    項推定之前置協商程序，違反上開強行規定，其聲請更生即
    係不合程式或不備其他要件，本院依同條例第8條規定，應
    以裁定駁回之。
四、次查，聲請人主張因生活之必要支出及被法院查扣三分之一
    薪資後一直處於收入和支出無法平衡之狀態等語。惟經本院
    依職權調閱聲請人強制執行案件，聲請人雖分別遭本院99年
    度司執字第23783號查封拍賣彰化縣田中鎮○○段69地號之
    土地及其上174號建物及臺灣新竹地方法院94年度執武字第
    1179號執行命令強制執行扣薪資三分之一，惟此係均肇因於
    部分債權人業已依強制執行程序，查封拍賣其不動產及扣押
    其每月薪津債權三分之一，然此等債權均無法定優先受償權
    ，若聲請人與各債權銀行成立一致性協商方案，則個別之強
    制執行程序不得繼續，前述所查封拍賣不動產及扣押薪津每
    月三分之一之執行程序即為停止，因此，上開聲請強制執行
    之債權既均無法定優先受償權，故聲請人經法院強制執行扣
    押之金額即不得列為必要支出而予扣除。再查，聲請人固稱
    另負欠第三人詹永豐35萬元票款，每月必須清償第三人詹永
    豐1萬云云，姑且不論此部分債權之真偽，然該等債務性質
    上屬於無擔保之民間債務，依法並無優先受償權，亦非聲請
    人必要生活費用，則聲請人將該等民間債務充作每月必要生
    活費用支出，洵屬無據。
五、參酌行政院主計處公佈之98年度臺灣省每人每月最低生活費
    用為9,829元作為聲請人每月必要支出金額之計算標準（該
    最低生活費用即包括食、衣、住、行等費用在內，則債務人
    每月最低生活費自應以9,829元為據。又聲請人主張扶養母
    親陳許麗花（36年3月20日生），然聲請人之母親陳許麗花
    之扶養義務人除聲請人外，尚有聲請人之弟妹陳宜俊、陳威
    進、陳協萩、陳孟君等四人，有聲請人聲請狀所附戶籍謄本
    、親屬系統表在卷可查，依法應由聲請人、陳宜俊、陳威進
    、陳協萩、陳孟君5人共同負擔陳許麗花之扶養費用，以9,
    829元作為扶養費用計算標準，聲請人每月應分擔部分為1,
    966元【計算式：9,829÷5＝1,965.8（元以下四捨五入）】
    。
六、再者，聲請人尚需扶養其未成年子女陳岱佑（83年1月19 日
    生），因未成年子女部分既係依附於父母提供之住所共同生
    活，且其日常生活較為單純，是其基本生活費用當與成人之
    基本生活費用不同（如房租費、家居管理費、通訊費等費用
    即非未成年子女基本生活所需費用），因此，未成年子女之
    基本生活費用應參酌98年度綜合所得稅每人免稅82,000元計
    算，每人每月基本生活所需約6,850元為適當。而聲請人自
    承聲請人之子陳岱佑之扶養義務人除聲請人外尚有陳岱佑之
    生母董茱珮，並提出戶籍謄本佐證，是聲請人每月應分擔部
    分為3,425元【計算式：6,850÷2＝3,425】。縱認應參酌行
    政院主計處公佈之98年度臺灣省每人每月最低生活費用為9,
    829元作為聲請人每月必要支出金額之計算標準，則聲請人
    需分擔（與董茱珮各負擔一半）未成年子女陳岱佑之扶養費
    為4915元。
七、總計聲請人每月最低生活費支出，其本人、母陳許麗花、未
    成年子女陳岱佑，三人共15,220元【計算式：9,829+1,966+
    3,425】，或16710元【計算式：9,829+1,966+4915】，以聲
    請人目前每月收入37,280元，扣除每月必須支出及扶養費用
    15,220元尚餘22,060元可得支配，如扣除16710元尚餘20570
    元可得支配，況聲請人現年僅37歲（62年8月28日生），距
    勞動基準法第54條第1項第1款所定強制退休年齡65 歲止，
    聲請人尚得持續工作27年，又聲請人前與國泰世華商業銀行
    協商，其後撤回協商原因係因資產大於負債，本件聲請人既
    具有一定收入，且名下持有四筆不動產，此有本院依職權調
    閱之稅務電子閘門所得調件明細表可按，顯見其並無不能清
    償債務或有不能清償之虞等情事，核與消費者債務清理條例
    第3條所定要件不符。本件聲請人應充分展現償還債務之誠
    意，另謀與債權人雙方合理公平受償之方法，重新再與債權
    人重新協商每月還款金額，而非輕易放棄前置協商機制撤回
    協商，逕依本條例聲請更生。
八、綜上所述，本件聲請違反消費者債務清理條例第151條第1項
    規定之前置協商程序，其聲請更生即係不合程式，又屬無法
    補正，本院依同條例第8條規定應予裁定駁回。況聲請人既
    具清償能力，核與消費者債務清理條例第3條所定要件不符
    ，其更生之聲請，屬無從補正，依上說明，自應駁回其聲請
    。
九、本件聲請人更生之聲請既遭駁回，則聲請人就其所有坐落彰
    化縣田中鎮○○段69地號土地及其上建號174建物，及薪資
    三分之一分別經本院99年度司執字第23783號、台灣新竹地
    方法院94年度執武字第1179號所為之強制執行程序為保全處
    分之聲請，於程序上即失所附麗，應併予駁回，爰裁定如主
    文。
中    華    民    國    99    年    11    月    30    日
              民事第一庭        法  官  施坤樹
以上正本係照原本作成。
如不服本裁定，應於裁定送達後10日內，以書狀向本院提出抗告
，並繳納抗告費新臺幣1千元。
中    華    民    國    99    年    12    月    7    日
                                書記官  施嘉玫

司法院資訊處製作；財團法人民間司法改革基金會備份。
